【裁判字號】    90,台上,1612
【裁判日期】    900321
【裁判案由】    殺人
【裁判全文】
最高法院刑事判決                                九十年度台上字第一六一二號
    上  訴  人  台灣高等法院檢察署檢察官
    被      告  甲○○
右上訴人因被告殺人案件，不服台灣高等法院中華民國八十七年十二月二十三日第二
審更審判決（八十七年度上更(二)字第二一二號，起訴案號：台灣宜蘭地方法院檢察署
八十三年度偵字第二六一九號），提起上訴，本院判決如左：
    主  文
原判決撤銷，發回台灣高等法院。
    理  由
本件原判決以公訴意旨略稱：被告甲○○於民國八十三年八月二十日二十三時許，在
宜蘭縣蘇澳鎮○○○路十七巷十號二樓，以殺人之犯意，持刀刺殺其妻張聖玉及子張
宇廷與張宇翰，致張聖玉等三人因多處刀傷失血過多死亡，因認被告涉犯刑法第二百
七十一條第一項之殺人罪嫌等情。經審理結果，認被告係心神喪失之人，其行為不罰
，因而維持第一審諭知被告無罪之判決，駁回檢察官在第二審之上訴。固非無見。
惟查：鑑定機關之鑑定，雖足為證據資料之一種，但鑑定報告顯有疑義時，審理事實
之法院，仍應調查其他必要之證據，以資認定，不得專憑該項鑑定報告，作為判決之
唯一證據。原判決認定被告係心神喪失之人，係以羅東博愛醫院及國立台灣大學醫學
院附設醫院（以下簡稱台大醫院）之鑑定結果，為其憑據。然依卷附羅東博愛醫院鑑
定函所載：「張員（指被告）於（案發後之）民國八十三年八月二十一日住進本院，
……其病史資料主要由張員及其家屬提供，……約在住院前二個月起，張員呈現明顯
的憂鬱症狀，失去快樂，生活沒有趣味，有罪惡感，深覺拖累家人，工作能力下降，
失眠、胃口下降、身體症狀增多、覺得沒有希望、無助且有自殺念頭，然而當時並未
接受積極的治療。……據張員所述，案發當晚為了經濟問題而夫妻有爭吵，自覺不想
再因自己的失能而拖累家人，自殺意圖更加強烈，又擔心死後妻子及小孩難以為生，
遂先殺死妻小再行自殺。綜合以上資料所述，張員的臨床診斷為重鬱症或躁鬱症‧鬱
型。其案發時的行為主要係受此精神病症狀的影響，應已達心神喪失的程度」等旨（
見第一審卷第二十三至二十四頁），其僅憑被告及被告家屬片面提供之意見，即為有
利於被告之結論，似嫌率斷。且依卷內資料，證人張文彥、康建池於原法院前審調查
時，分別證稱：「（被告之精神狀況）正常」、「沒有（生病至醫院治療之紀錄）」
；「（認識被告時，其精神狀況）正常」、「沒有（聽過被告抱怨人生乏味）」等語
（見上更(一)卷第二十六頁背面、第六十八頁），亦與上開鑑定函所謂被告及其家屬提
供之病史資料，有所出入，是該項鑑定結果是否客觀確實，顯非無疑。又查，卷附之
台大醫院鑑定函，載稱：「本案中張員之憂鬱症狀自民國八十三年初即開始出現，並
日益嚴重，六月間曾有自殺意圖，七、八月間因颱風來襲，影響工作天數致收入減少
，加重其原先對經濟負擔的憂慮，憂鬱症狀愈形嚴重，案發當日亦為颱風天，且因與
其妻談論到籌不出會錢而被指責等情事，當時已達到嚴重憂鬱狀態，……故判斷案發
當時張員的精神狀態已達於心神喪失的程度」等語（見上更(一)卷第三十三頁背面），
因未說明其憑以判斷被告於案發前，已有嚴重憂鬱症病史之依據，是其鑑定之結果，
是否可採，亦非全無疑義。原審未調查其他必要之證據，遽行援引前揭仍有疑義之鑑
定意見，而為有利於被告之論斷，難謂無調查職責未盡及判決理由不備之違法。檢察
官上訴意旨指摘原判決不當，為有理由，應認仍有撤銷發回之原因。
據上論結，應依刑事訴訟法第三百九十七條、第四百零一條，判決如主文。
中      華      民      國     九十     年      三      月    二十一    日
                              最高法院刑事第十二庭
                                  審判長法官  林  增  福
                                        法官  邵  燕  玲
                                        法官  吳  昆  仁
                                        法官  陳  世  雄
                                        法官  惠  光  霞
      右正本證明與原本無異
                                              書  記  官
中      華      民      國     九十     年      三      月    二十三    日


司法院資訊處製作；財團法人民間司法改革基金會備份。
